【裁判字號】    91,上,805
【裁判日期】    920206
【裁判案由】    返還不當得利
【裁判全文】
台灣高等法院民事判決            九十一年度上字第八○五號
上  訴  人  陳美月
訴訟代理人  陳明良律師
            王雪娟律師
上  訴  人  五豐建設股份有限公司
法定代理人  陳顯堂
被上訴人    林金鴻
            林家典
共同訴訟代理人  謝宜伶律師
複代理人        王可評
右當事人間請求不當得利事件，上訴人對於中華民國九十一年六
月二十五日臺灣臺北地方法院九十年度訴字第三三三六號第一審
判決提起上訴，本院判決如左：
    主    文
原判決關於(一)命上訴人五豐建設股份有限公司給付部分，(二)第一
項命上訴人陳美月給付被上訴人林金鴻之金額超過新台幣壹佰肆
拾柒萬柒仟零伍拾捌元本息部分；第二項命上訴人陳美月給付被
上訴人林家典之金額超過新台幣拾陸萬玖仟貳佰陸拾伍元本息
部分，及各該部分假執行之宣告，暨訴訟費用之裁判均廢棄。
右開廢棄部分，被上訴人在第一審之訴及假執行之聲請均駁回。
上訴人陳美月之其餘上訴駁回。
第一、二審訴訟費用由被上訴人林金鴻負擔十分之五，由被上訴
人林家典負擔十分之一，餘由上訴人陳美月負擔。
    事    實
甲、上訴人陳美月方面：
一、聲明：(一)原判決關於不利上訴人陳美月部分廢棄。
          (二)右開廢棄部分，被上訴人在第一審之訴及假執行之
            聲請均駁回。
二、陳述：除與原判決記載相同部分，予以引用外，並補稱略以
    ：
    (一)原審已肯認「因不當得利發生之債，無共同不當得利之觀
      念，亦無共同不當得利人應連帶負返還責任之規定，同時
      有多數利得人時，應各按其利得數額負責，非須負連帶返
      還責任」，卻於法無明文規定，且又不符不真正連帶債務
      之要件下，判決上訴人對被上訴人應負不真正連帶債務之
      責任，顯然有適用法律不當之違法。
    (二)本件係屬給付不當得利，惟上訴人陳美月與被上訴人間並
      無直接給付行為，而係透過上訴人五豐建設股份有限公司
      （下稱五豐公司），即本件僅於上訴人間，及上訴人五豐
      公司與被上訴人間，各別存在給付關係，故應僅限於上訴
      人間，及上訴人五豐公司與被上訴人間方有成立不當得利
      之可能，上訴人陳美月與被上訴人間欠缺給付關係，被上
      訴人不得依不當得利之法則向上訴人請求。
    (三)坐落台北市○○區○○段○○段○○○○○○○地號土地
      （下稱系爭土地）為被上訴人與訴外人林張富美、林子雅
      、林岑蔚所共有，其等因與上訴人五豐公司簽訂合建契約
      ，而將系爭土地之使用權移轉於上訴人五豐公司，是被上
      訴人對於系爭土地僅徒具所有權之名，而無實質之所有權
      權能，被上訴人自與上訴人五豐公司簽訂合建契約後，即
      已無法再利用系爭土地獲得收益。縱使上訴人五豐公司未
      將土地按合建契約使用，而另作他用，亦因被上訴人早已
      將系爭土地之使用權限移轉於上訴人五豐公司，而未受任
      何之損害，自不成立不當得利。
    (四)上訴人五豐公司占有系爭土地係基於其與被上訴人間所訂
      立之合建契約，故上訴人五豐公司占有、使用系爭土地並
      非無法律上之原因，從而上訴人陳美月基於上訴人五豐公
      司之同意而占有、使用系爭土地，供作停車場，當然有法
      律上之原因。
    (五)被上訴人以民國（下同）八十七年度之停車憑證證明上訴
      人陳美月經營停車場，但並未舉證說明為何以八十三年四
      月為不當得利期間之起算點，故其主張以八十三年四月為
      不當得利期間之起算點應不足取。實則上訴人陳美月占有
      使用系爭土地係基於上訴人五豐公司之同意，而上訴人五
      豐公司係基於合建契約而有權使用系爭土地，故上訴人陳
      美月占有系爭土地實有法律上之原因。若本件得成立不當
      得利，至少亦應於被上訴人終止其與上訴人五豐公司間所
      訂立之合建契約即八十七年七月七日後，方得成立不當得
      利。
    (六)縱本院認被上訴人得自八十三年四月間起，向上訴人陳美
      月請求返還不當得利，而上訴人陳美月對於已不存在之利
      益，亦免負返還或償還價額之責任。被上訴人若欲自八十
      三年四月間起，對上訴人主張不當得利，自須舉證證明上
      訴人自始即知悉無法律上之原因而占有系爭土地，然被上
      訴人就此並未舉證證明。且上訴人陳美月為經營停車場，
      業已支出相關之費用，是依民法第一百八十二條第一項之
      規定，停車場行政管理費用、人事費用等經營成本，均不
      應算入上訴人陳美月所得之利益，而應予扣除。
    (七)原審關於不當得利數額之計算基礎係以每月新台幣（下同
      ）六萬五千六百元計算，亦屬有誤，蓋上訴人陳美月於系
      爭土地上設置停車場，若如被上訴人所言係有收入，亦為
      事實問題，然被上訴人並未舉證證明上訴人陳美月究竟受
      有多少利益。原審依稅捐稽徵機關之函令內容：「每月每
      輛汽車停車租金為四千一百元，共十六輛，合計每月收入
      為六萬五千六百元」，為計算不當得利之利益，然上訴人
      陳美月對於上開稅捐稽徵機關之處分書業已提起復查、訴
      願在案，且經訴願機關於九十一年九月十六日作出「原處
      分（復查決定）撤銷，由原處分機關另行處分」之決定，
      顯見原審據此所計算上訴人受有利益之數額，與事實不符
      。
三、證據：除援用原審所提出之證據外，並補提出最高法院八十
    八年台上字第一四四七號判例、法務部（七九）法律字第八
    一七三號函釋、台灣士林地方法院（下稱士林地院）八十四
    年十一月八日士院仁民執莊字第一四一五號強制管理命令、
    台灣台北地方法院（下稱台北地院）八十八年度北簡字第六
    八九七號宣示判決筆錄、台灣士林地方法院檢察署檢察官八
    十七年度偵字第四三六六號不起訴處分書及財政部台財訴字
    第○○○○○○○○○○號訴願決定書為證。
乙、上訴人五豐公司方面：
    上訴人五豐公司未於言詞辯論期日到場，惟據其具狀聲明如
    左：
    (一)原判決關於不利上訴人五豐公司部分廢棄。
    (二)右開廢棄部份，被上訴人在第一審之訴及假執行之聲請均
      駁回。
丙、被上訴人方面：
一、聲明：上訴駁回。
二、陳述：除與原判決記載相同部分，予以引用外，並補稱略以
    ：被上訴人未同意系爭土地供上訴人五豐公司作停車場使用
    ，被上訴人雖與上訴人五豐公司簽訂合建契約而交付系爭土
    地使用權同意書，但係以建築房屋為目的，該土地之收益權
    並未因此歸屬上訴人五豐公司。
    。
三、證據：援用原審之立證方法。
    理    由
甲、程序方面：
    本件上訴人五豐公司未於言詞辯論期日到場，核無民事訴訟
    法第三百八十六條所列各款情形，爰依被上訴人之聲請，由
    其一造辯論而判決。合先敘明。
乙、實體方面：
一、本件被上訴人起訴主張：系爭土地為伊與訴外人林張富美、
    林子雅、林岑蔚所共有，其等與上訴人五豐公司於八十二年
    十月十九日簽訂合建契約，約定將土地交與該公司作為興建
    房屋之用，該公司未依合建契約於八十二年十一月八日前完
    成開工標準，致建造執照逾期作廢，合建契約目的無法達成
    ，而合建契約已於八十七年七月八日終止，詎上訴人五豐公
    司迄今未返還系爭土地，反自八十三年四月間起，將系爭土
    地交予上訴人陳美月經營停車場，每月有六萬五千六百元之
    收入等情，爰依民法第一百七十九條不當得利之規定，求為
    命上訴人五豐公司或上訴人陳美月應給付被上訴人自八十三
    年四月一日起至九十年四月三十日止，使用被上訴人林金鴻
    土地所有權應有部分三分之二所受之利益共三百七十一萬七
    千三百三十三元；使用被上訴人林家典土地所有權應有部分
    六分之一所受之利益共九十二萬九千三百三十三元，及均自
    九十年七月十四日起，至清償日止，按年息百分之五計算之
    利息，如其中一人已給付，其餘之人於給付範圍內同免給付
    之義務；又上訴人五豐公司或上訴人陳美月應自九十年五月
    一日起，至返還土地之日止，按月給付被上訴人林金鴻四萬
    三千七百三十三元；給付被上訴人林家典一萬零九百三十三
    元，屆期如未給付，應分別自翌日起至清償日止，按年息百
    分之五計算之利息，如其中一人已給付，其餘之人於給付範
    圍內同免給付之義務之判決。
    上訴人則以：被上訴人就系爭土地與其他共有人於八十二年
    十月十九日與上訴人五豐公司簽訂合建契約，並已取得三百
    八十一萬元之履約保證金，上訴人五豐公司並代償被上訴人
    林金鴻前順位抵押權二千餘萬元，惟被上訴人與其他共有人
    隱瞞系爭土地將遭查封之事實，該土地於八十二年十一月間
    經萬泰商業銀行股份有限公司查封，復由其他債權人邱秀鳳
    、陳建生、台北第九信用合作社等陸續查封，上訴人五豐公
    司對系爭土地無法為完整使用及興建，而被上訴人又拒不返
    還前開履約保證金，雙方遂協商在未解決查封事宜前，系爭
    土地交由上訴人五豐公司使用，經整理場地後，由上訴人五
    豐公司之法定代理人陳顯堂交與其胞妹即上訴人陳美月暫作
    停車場之用，出租營業，上訴人係合法使用系爭土地，並非
    無法律上之原因，被上訴人對系爭土地已無使用權能，亦無
    受損，被上訴人請求返還不當得利之利益，並無依據等語，
    資為抗辯。
二、本件經依民事訴訟法第四百六十三條準用同法第二百七十條
    之一第一項第三款規定，整理並協議簡化爭點及不爭執點後
    ，兩造同意就本院九十一年十二月九日準備程序中，兩造協
    議簡化之爭點為主張及辯論（見本院卷第九八頁、第一０二
    頁至第一０四頁、第一０六頁至第一０九頁）。經查系爭土
    地為被上訴人與訴外人林子雅、林岑蔚、林張富美所共有，
    於合建契約訂立後，即交由上訴人五豐公司占有使用，上訴
    人五豐公司之法定代理人陳顯堂再交由上訴人陳美月經營停
    車場之事實，為兩造所不爭執，並有土地登記謄本、台北地
    院八十九年度簡上字第二九九號就系爭土地其他共有人林張
    富美對上訴人陳美月請求返還不當得利之部分勝訴之確定判
    決、言詞辯論筆錄、台北地院九十年度訴字第一六四０號民
    事判決及合建契約書可證（見原審卷第十二頁至第二九頁、
    第七三頁至第七七頁、第一四一頁至第一四九頁），自堪信
    為真實。茲僅就兩造上開協議簡化之爭執點，分述如左：
    (一)按契約經解除者，溯及訂約時失其效力，與自始未訂契約
      同。此與契約之終止，僅使契約嗣後失其效力者迥異（參
      照最高法院二十三年上字第三九六八號判例）。經查系爭
      土地為被上訴人與訴外人林張富美、林子雅、林岑蔚所共
      有，其等與上訴人五豐公司於八十二年十月十九日簽訂合
      建契約，將系爭土地交與該公司作為興建房屋之用，嗣因
      建造執照逾期作廢，合建契約目的無法達成，經被上訴人
      與其他共有人，於八十七年七月七日以存證信函向上訴人
      五豐公司表示終止上開合建契約之意思表示，經上訴人五
      豐公司於八十七年七月八日收受，為兩造所不爭執（見本
      院卷第一二二、一二三頁），足證上訴人五豐公司於八十
      七年七月七日以前，係基於合建契約而有權占有系爭土地
      ，於八十七年七月八日終止合建契約以後，迄未返還系爭
      土地，仍繼續占有使用，始為無權占有系爭土地。
    (二)被上訴人主張其等出具土地使用權同意書與上訴人五豐公
      司，僅同意該公司使用該土地以供建築，絕未同意移作他
      用，固為上訴人所不否認。惟按不當得利請求權成立之要
      件，須以被上訴人受有損害為要件，被上訴人既已依合建
      契約將系爭土地提供予上訴人五豐公司占有使用，則被上
      訴人於合建契約尚未經終止前之存續期間內，已不得使用
      收益系爭土地。雖上訴人五豐公司將系爭土地交予上訴人
      陳美月經營停車場，有違合建契約係供作合建房屋之事由
      ，惟在此期間內，被上訴人既不得使用收益系爭土地，自
      無任何損害可言，即在合建契約終止前，不生不當得利之
      問題。是被上訴人主張上訴人於合建契約存續期間，仍應
      負返還不當得利之義務云云，殊不足取。
    (三)次按不當得利法則之功能，在於使受領人返還其無法律上
      之原因而受之利益，若實際上未受有利益，當無返還之義
      務。兩造係於八十七年七月八日終止合建契約，已如前述
      ，則上訴人五豐公司自應將系爭土地返還被上訴人，詎其
      竟將系爭土地交予上訴人陳美月經營停車場，迄未返還，
      顯見上訴人陳美月占有系爭土地並無正當權源，係屬無權
      占有，則其經營該停車場之租金收入，自屬使用他人之土
      地而受利益之不當得利，是上訴人陳美月所云伊占有系爭
      土地，係有法律上之原因，自不足取。再經徵諸上訴人陳
      美月所提出之財政部台財訴字第○○○○○○○○○○號
      訴願決定書之記載（見本院卷七十七頁至第八十頁），其
      納稅義務人即停車場之營業人亦係上訴人陳美月，益見占
      有系爭土地供作停車場出租而受利益者，顯係上訴人陳美
      月，而非上訴人五豐公司，即本院九十一年度上易字第八
      二三號民事確定判決及臺灣臺北地方法院八十九年度簡上
      字第二九九號民事確定判決均作此相同之認定（見原審卷
      第十八頁至第二三頁、本院卷第一三六頁至第一四○頁）
      。至上訴人五豐公司並未受有任何利益，且復乏明文規定
      其須與上訴人陳美月負不真正連帶債務關係。雖上訴人五
      豐公司之法定代理人陳顯堂曾於另案陳稱：系爭土地係交
      由其妹陳美月經營管理，收的錢交予其本人云云（見本院
      八十八年度上字第九五九號卷第二七頁準備程序筆錄－見
      原審卷第二五頁），而上訴人陳美月亦曾在本院一度改稱
      ，所收之租金係交與上訴人五豐公司（見卷第一二四頁）
      ，但與上開事證不符，顯非事實，自應以上訴人陳美月前
      所自認該停車場係伊所經營（見本院卷第四四、一○九頁
      ）為真實可信。
    (四)被上訴人主張：上訴人陳美月占用系爭土地作為停車場出
      租營利，每月每輛汽車停車租金為四千一百元，共十六輛
      ，合計每月收入為六萬五千六百元，有停車憑證可證（見
      原審卷第一三七頁），而台北市稅捐稽徵處大同分處於八
      十九年十二月十八日所發北市稽大同甲字第八九０二五四
      ００００號函，亦依上開標準核課上訴人陳美月之營業稅
      ，亦有上開財政部之訴願決定書可稽（見本院卷七十七頁
      至第八十頁），此項稅捐稽徵機關本其主管職責查定之金
      額，對於被上訴人主張上訴人陳美月出租系爭土地所獲收
      益情形，自得作為相當之證明，且該金額復與上開停車憑
      證所載相符，自屬有據。雖上開處分經上訴人陳美月訴願
      後，已由訴願機關將原處分撤銷並命原處分機關另為適當
      處分，惟經核上訴人陳美月於原審所為答辯（見原審卷第
      六十六頁），並未就上開稅捐處所核定之月收入為六萬五
      千六百元予以爭執，僅爭執：「．．．扣除人事管理費、
      清潔費、稅金、投入設備折舊（含圍籬、水泥、油漆），
      所剩無幾」云云，然始終不能舉證證明確有各該項支出，
      且其訴訟代理人更在本院自認：「稅捐處的核定六萬五千
      六百元我們有訴願，因我們也有支出，但是究竟支出多少
      錢，陳美月也無法確定；只有陳美月一人在那邊收費，支
      出的情形，據陳美月稱收支打平，但無法提出單據證明支
      出」（見本院卷第一二四頁），上訴人陳美月既不能指出
      確定支出之金額，又不能提出單據，以資證明，再經參酌
      該停車場僅供停十六輛汽車，空間並不大，僅由上訴人陳
      美月一人在場親自管理，已綽綽有餘，且以空地供人停車
      ，衡情亦難認須有何支出，自無扣除上開支出之餘地。
三、綜上所述，被上訴人依據民法第一百七十九條不當得利之法
    則，被上訴人林金鴻按其對系爭土地所有權應有部分三分之
    二，請求上訴人陳美月給付自八十七年七月八日起至九十年
    四月三十日止之所受利益，共計一百四十七萬七千零五十八
    元｛其計算式為：65,600元×（33＋24/31）×2/3=1,477,
    058元，元以下四捨五入（下同）｝及自起訴狀繕本送達之
    翌日即九十年七月十四日起至清償日止，按年息百分之五計
    算之利息，暨自九十年五月一日起至返還系爭土地予被上訴
    人及其他全體共有人止，按月給付四萬三千七百三十三元（
    其計算式為：65,600元×2/3=43,733元）及屆期如未給付，
    分別自屆期之翌日（即次月一日）起至清償日止，按年息百
    分之五計算之利息；被上訴人林家典按其對系爭土地所有權
    應有部分六分之一，請求上訴人陳美月給付自八十七年七月
    八日起至九十年四月三十日止之所受利益三十六萬九千二百
    六十五元｛其計算式為：65,600元×（33＋24/31）×1/6=
    369,265元｝及自起訴狀繕本送達之翌日即九十年七月十四
    日起至清償日止，按年息百分之五計算之利息，暨自九十年
    五月一日起至返還系爭土地予被上訴人及其他全體共有人止
    ，按月給付一萬零九百三十三元（其計算式65,600元×1/6=
    10,933元）及屆期如未給付，分別自屆期之翌日（即次月一
    日）起至清償日止，按年息百分之五計算之利息部分，均屬
    應予准許；至超過上開部分被上訴人之請求，均屬不應准許
    。從而，原審就上開不應准許部分，所為上訴人敗訴之判決
    ，自有未洽。上訴人之上訴論旨指摘原判決各該部分不當，
    求予廢棄改判，為有理由；就上開應予准許部分，所為上訴
    人陳美月敗訴之判決，核無違誤，上訴人陳美月之上訴論旨
    指摘原判決此部分不當，求予廢棄改判，為無理由。
四、至兩造其餘之攻擊或防禦方法及未經援用之證據，經本院斟
    酌後，認為均不足以影響本判決之結果，自無逐一詳予論駁
    之必要，併此敘明。
五、據上論結，本件上訴人五豐公司之上訴為有理由；上訴人陳
    美月之上訴為一部有理由，一部無理由，依民事訴訟法第四
    百五十條、第四百四十九條第一項、第七十八條、第七十九
    條但書、第八十五條第一項但書、第四百六十三條、第三百
    八十五條第一項前段，判決如主文。
中   華   民   國   九十二   年   二    月    六      日
                 民事第十三庭
                     審判長法  官  林  鄉  誠
                           法  官  鄭  威  莉
                           法  官  王  聖  惠
右正本係照原本作成。
除上訴人五豐公司不得上訴外，其餘當事人如不服本判決，應於
收受送達後二十日內向本院提出上訴書狀，其未表明上訴理由者
，應於提出上訴後二十日內向本院補提理由書狀（均須按他造當
事人之人數附繕本）上訴時應提出委任律師或具有律師資格之人
之委任狀；委任有律師資格者，另應附具律師及格證書及釋明委
任人與受任人有民事訴訟法第四百六十六條之一第一項但書或第
二項（詳附註）所定關係之釋明文書影本。
中   華   民   國   九十二   年   二    月     七     日
                           書記官  陳  樂  觀
附註：
民事訴訟法第四百六十六條之一（第一項、第二項）：
對於第二審判決上訴，上訴人應委任律師為訴訟代理人。但上訴
人或其法定代理人具有律師資格者，不在此限。
上訴人之配偶、三親等內之血親、二親等內之姻親，或上訴人為
法人、中央或地方機關時，其所屬專任人員具有律師資格並經法
院認為適當者，亦得為第三審訴訟代理人。

司法院資訊處製作；財團法人民間司法改革基金會備份。
